---
title: "Clase 1: ¿Qué es la adquisición de una segunda lengua (SLA)?"
subtitle: 'La enseñanza de lenguas romances como L2'
author  : "Kyle Parrish"
date    : "Goethe Uni Frankurt</br>Verano 2025</br>Last update: `r Sys.Date()`"
output:
  xaringan::moon_reader:
    css: [default, hygge, my-css.css, rutgers-fonts]
    lib_dir: libs
    nature:
      countIncrementalSlides: false
      ratio: 16:9
---

```{r, setup, include=FALSE}
knitr::opts_chunk$set(
  comment = '', fig.width = 6, fig.height = 6, message = FALSE, warning = FALSE, echo = FALSE
)
```

```{r xaringan-themer, include=FALSE}
library(xaringanthemer)
style_duo_accent(
  # primary_color = "#345865",
  primary_color = "#B56B6F",
  secondary_color = "#2c8475",
  black_color = "#4242424",
  white_color = "#FFF",
  base_font_size = "25px",
  # text_font_family = "Jost",
  # text_font_url = "https://indestructibletype.com/fonts/Jost.css",
  header_font_google = google_font("Times New Roman", "400", "700"),
  header_font_weight = "400",
  inverse_header_color = "#eaeaea",
  title_slide_text_color = "black",
  text_slide_number_color = "#9a9a9a",
  text_bold_color = "#f79334",
  code_inline_color = "#B56B6F",
  code_highlight_color = "transparent",
  link_color = "#2c8475",
  table_row_even_background_color = lighten_color("#345865", 0.9),
  extra_fonts = list(
    google_font("Times New Roman", "400")
  ),
  colors = c(
    green = "#31b09e",
    "green-dark" = "#2c8475",
    highlight = "#87f9bb",
    purple = "#887ba3",
    pink = "#B56B6F",
    orange = "#f79334",
    red = "#dc322f",
    `blue-dark` = "#002b36",
    `text-dark` = "#202020",
    `text-darkish` = "#424242",
    `text-mild` = "#606060",
    `text-light` = "#9a9a9a",
    `text-lightest` = "#eaeaea"
  ),
  extra_css = list(
    ".remark-slide-content h3" = list(
      "margin-bottom" = 0, 
      "margin-top" = 0
    ),
    ".smallish, .smallish .remark-code-line" = list(`font-size` = "0.9em")
  )
)
xaringanExtra::use_xaringan_extra(c("tile_view", "animate_css", "tachyons", "share_again"))
xaringanExtra::use_extra_styles()
```


```{r components, include=FALSE}
slides_from_images <- function(
  path,
  regexp = NULL,
  class = "hide-count",
  background_size = "contain",
  background_position = "top left"
) {
  if (isTRUE(getOption("slide_image_placeholder", FALSE))) {
    return(glue::glue("Slides to be generated from [{path}]({path})"))
  }
  if (fs::is_dir(path)) {
    imgs <- fs::dir_ls(path, regexp = regexp, type = "file", recurse = FALSE)
  } else if (all(fs::is_file(path) && fs::file_exists(path))) {
    imgs <- path
  } else {
    stop("path must be a directory or a vector of images")
  }
  imgs <- fs::path_rel(imgs, ".")
  breaks <- rep("\n---\n", length(imgs))
  breaks[length(breaks)] <- ""

  txt <- glue::glue("
  class: {class}
  background-image: url('{imgs}')
  background-size: {background_size}
  background-position: {background_position}
  {breaks}
  ")

  paste(txt, sep = "", collapse = "")
}
options("slide_image_placeholder" = FALSE)
```

## ¿Qué es una segunda lengua?

--

Según Saville-Troike: La adquisición de **una nueva lengua** después de la infancia.

Puede ser la segunda, tercera, o décima lengua aprendida (todos los casos son SLA según ella)

--

.pull-left[
.full-width[
.content-box-grey[
**Discusión 1 (20 minutos)**

¿Estás de acuerdo en que la adquisición de L2 debería incluir todas las lenguas aprendidas después de la infancia? (tercera, cuarta, etc.).

Apoye su opinión con un ejemplo de su propio aprendizaje o enseñanza: ¿por qué sí o por qué no?

]]]

```{r}
library(countdown)

countdown(minutes = 10, seconds = 0)
```

---

## Una breve introducción a la adquisición de una L3

--

.pull-left[
.full-width[
.content-box-grey[
Existe un campo llamado **adquisición de L3** que se centra precisamente en esta cuestión: ¿es lo mismo aprender una L3 que una L2?

Se han presentado varias propuestas como modelos científicos.

Quieren predecir cómo **la L1 y la L2 influyen el proceso** de adquirir la L3
]]]

--

.pull-right[
.full-width[
.content-box-grey[
Los modelos se tratan de si…

…los hablantes tienen **acceso** a las dos lenguas o sólo a una.

…la influencia de una lengua **es únicamente útil** o no

…si hay **diferencias entre personas**.

]]]

---

## Las predicciones de los modelos:

.large[
[**The Cumulative Enhancement Model**](https://docs.google.com/presentation/d/1SIhAXc7fxzv0WGxlBwwac06HkgoSqFBriMhFVPgEp2w/edit?usp=sharing): El aprendizaje de idiomas es acumulativo: todos los conocimientos lingüísticos previos pueden ayudar al aprendizaje posterior ([Flynn et al. 2004](https://www.tandfonline.com/doi/abs/10.1080/14790710408668175)). 
]

--


.large[
[**The L2 Status Factor Model**](https://docs.google.com/presentation/d/1smxU-C3Wql1-CuOx5lcD8txeQwKf3Jxk4m5AMUvSIno/edit?usp=sharing): Las segundas lenguas interfieren y ejercen una influencia tanto útil como inútil en la tercera lengua ([Bardel & Falk, 2007](https://journals.sagepub.com/doi/abs/10.1177/0267658307080557?casa_token=PdwS4Tp1jboAAAAA:QrV_W08tLjN7_mf3-0qySDjoViT3iij-qHysWs-Uo9S0j0E4c-b_bUcg1n6C-EKND_kpwWwpHbo9)).
]

--


.large[
**The Typological Primacy Model**: Sólo una de las dos lenguas influye en la tercera, la históricamente más parecida ([Rothman, 2011](https://journals.sagepub.com/doi/abs/10.1177/0267658310386439?casa_token=_sAiZgkTZhAAAAAA:L0VuOF3HNmWZEuuoL7Z0iX1Xp67VHSSWbVfX8nqwLSCdUZY-l_2r1pOcBKeE9rOl0OoUM_JQPsAS))
]

--


.large[
**The Linguistic Proximity Model**: Tanto la L1 como la L2 pueden influir en la L3; depende de las estructuras específicas. ([Westergaard et al., 2017](https://journals.sagepub.com/doi/abs/10.1177/1367006916648859?casa_token=y34yDWt3YM4AAAAA:4t-K3a9e_InTHrPz7DHHEswh_z1fpoo1_tlLDFl4bBT8XKpTWKJzDHeNGcyVXi4zZnyYh0tlbB03&casa_token=j07O1QTjWm4AAAAA:6LaP4TDWwzaKvFAVMu6qJA1PSFJCcYIttna0EAHjXmfUAixB6dmOIBLAbrNxYDIwhWpxIeEUa_IF)) 
]

---

## La evidencia de los modelos

### **Todos los modelos tiene algun tipo de evidencia:**

**Enlaces**

[The Cumulative Enhancement Model](https://docs.google.com/presentation/d/1SIhAXc7fxzv0WGxlBwwac06HkgoSqFBriMhFVPgEp2w/edit?usp=sharing)

[The L2 Status Factor Model](https://docs.google.com/presentation/d/1smxU-C3Wql1-CuOx5lcD8txeQwKf3Jxk4m5AMUvSIno/edit?usp=sharing)

[Un repaso sistemático de Rothman y colegas](https://kparrish92.github.io/parrish_dissertation/slides/index.html#17)

[Un ejemplo en fonología](https://kparrish92.github.io/l3_production_study/l3_ta.html#1 )

[Una lista de estudios de L3 que apoyan ciertos modelos](https://kparrish92.github.io/qp_exp/slides/presentation.html#54)

[Charla de Westergaard sobre el LPM](https://www.youtube.com/watch?v=9849x8l8Y5o&t=528s)

---

# Actividad

**¿Qué predicciones van con cada modelo?**

.pull-left[
.full-width[
.content-box-grey[
**Tenemos un experimento con hablantes...**


...de .red[alemán] como L1, .blue[inglés] como L2, y .green[español] como L3

...de .blue[inglés] como L1, .red[alemán] como L2, y .green[español] como L3

1. Los grupos se comportarán de forma diferente en el experimento.

2. Los grupos se comportarán igual. 

3. La influencia de las lenguas ya adquiridas es unicamente útil.

]]]
.pull-right[
.full-width[
.content-box-grey[
[**The Cumulative Enhancement Model**](https://docs.google.com/presentation/d/1SIhAXc7fxzv0WGxlBwwac06HkgoSqFBriMhFVPgEp2w/edit?usp=sharing): El aprendizaje de idiomas es acumulativo: todos los conocimientos lingüísticos previos pueden ayudar al aprendizaje posterior ([Flynn et al. 2004](https://www.tandfonline.com/doi/abs/10.1080/14790710408668175)). 


[**The L2 Status Factor Model**](https://docs.google.com/presentation/d/1smxU-C3Wql1-CuOx5lcD8txeQwKf3Jxk4m5AMUvSIno/edit?usp=sharing): Las segundas lenguas a menudo interfieren y ejercen una influencia tanto útil como inútil en la tercera lengua ([Bardel & Falk, 2007](https://journals.sagepub.com/doi/abs/10.1177/0267658307080557?casa_token=PdwS4Tp1jboAAAAA:QrV_W08tLjN7_mf3-0qySDjoViT3iij-qHysWs-Uo9S0j0E4c-b_bUcg1n6C-EKND_kpwWwpHbo9)).

**The Typological Primacy Model**: Sólo una de las dos lenguas influye en la tercera, la históricamente más parecida ([Rothman, 2011](https://journals.sagepub.com/doi/abs/10.1177/0267658310386439?casa_token=_sAiZgkTZhAAAAAA:L0VuOF3HNmWZEuuoL7Z0iX1Xp67VHSSWbVfX8nqwLSCdUZY-l_2r1pOcBKeE9rOl0OoUM_JQPsAS))

**The Linguistic Proximity Model**: Tanto la L1 como la L2 pueden influir en la L3; depende de las estructuras específicas. ([Westergaard et al., 2017](https://journals.sagepub.com/doi/abs/10.1177/1367006916648859?casa_token=y34yDWt3YM4AAAAA:4t-K3a9e_InTHrPz7DHHEswh_z1fpoo1_tlLDFl4bBT8XKpTWKJzDHeNGcyVXi4zZnyYh0tlbB03&casa_token=j07O1QTjWm4AAAAA:6LaP4TDWwzaKvFAVMu6qJA1PSFJCcYIttna0EAHjXmfUAixB6dmOIBLAbrNxYDIwhWpxIeEUa_IF))
]]]


```{r}
library(countdown)

countdown(minutes = 6, seconds = 0)
```

---

# Respuestas 

**Los grupos se comportarán de forma diferente en el experimento.**

> The L2 Status Factor

> The Linguistic Proximity Model (maybe)

--

**Los grupos se comportarán igual.** 

> The Cumulative Enhancement Model 

> The Typological Primacy Model

--

**La influencia de las lenguas ya adquiridas es unicamente útil.**

> The Cumulative Enhancement Model 


---
## Conclusión

### **Hablamos de terceras lenguas**

.large[
L3 y L2 **difieren** entre sí en aspectos importantes.
]

--

.large[
**No hay acuerdo** sobre cómo influyen el L1 y el L2 en el L3: ¡hay que seguir trabajando
]

--

.large[
La mayoría de los estudios sobre L3 se centran en la sintaxis; es necesario trabajar más en otros ámbitos.
]

--

.large[
Los estudios de L3 también se centran en gran medida en las lenguas románicas y el inglés.
]

---


## Hausarbeit 

.large[
- Esta es una tarea **solamente** para aquellos que deben hacer un Hausarbeit.

- Un trabajo académico de más de 5 páginas (a doble espacio y con letra de 12 puntos) - estilo apa.

- Elija una afirmación del libro o del semestre y argumente a favor o en contra de ella.

- Cite al menos 5 artículos para apoyar su argumento.

Ejemplo: 
La adquisición de L2 y la adquisición de L3 son lo mismo - yo creo que son diferentes.
]
