---
title: "Clase 2: Language Modes"
subtitle: 'La enseñanza de lenguas romances como L2'
author  : "Kyle Parrish"
date    : "Goethe Uni Frankurt</br>Verano 2025</br>Last update: `r Sys.Date()`"
output:
  xaringan::moon_reader:
    css: [default, hygge, my-css.css, rutgers-fonts]
    lib_dir: libs
    nature:
      countIncrementalSlides: false
      ratio: 16:9
---

```{r, setup, include=FALSE}
knitr::opts_chunk$set(
  comment = '', fig.width = 6, fig.height = 6, message = FALSE, warning = FALSE, echo = FALSE
)
```

```{r xaringan-themer, include=FALSE}
library(xaringanthemer)
style_duo_accent(
  # primary_color = "#345865",
  primary_color = "#B56B6F",
  secondary_color = "#2c8475",
  black_color = "#4242424",
  white_color = "#FFF",
  base_font_size = "25px",
  # text_font_family = "Jost",
  # text_font_url = "https://indestructibletype.com/fonts/Jost.css",
  header_font_google = google_font("Times New Roman", "400", "700"),
  header_font_weight = "400",
  inverse_header_color = "#eaeaea",
  title_slide_text_color = "black",
  text_slide_number_color = "#9a9a9a",
  text_bold_color = "#f79334",
  code_inline_color = "#B56B6F",
  code_highlight_color = "transparent",
  link_color = "#2c8475",
  table_row_even_background_color = lighten_color("#345865", 0.9),
  extra_fonts = list(
    google_font("Times New Roman", "400")
  ),
  colors = c(
    green = "#31b09e",
    "green-dark" = "#2c8475",
    highlight = "#87f9bb",
    purple = "#887ba3",
    pink = "#B56B6F",
    orange = "#f79334",
    red = "#dc322f",
    `blue-dark` = "#002b36",
    `text-dark` = "#202020",
    `text-darkish` = "#424242",
    `text-mild` = "#606060",
    `text-light` = "#9a9a9a",
    `text-lightest` = "#eaeaea"
  ),
  extra_css = list(
    ".remark-slide-content h3" = list(
      "margin-bottom" = 0, 
      "margin-top" = 0
    ),
    ".smallish, .smallish .remark-code-line" = list(`font-size` = "0.9em")
  )
)
xaringanExtra::use_xaringan_extra(c("tile_view", "animate_css", "tachyons", "share_again"))
xaringanExtra::use_extra_styles()
```


```{r components, include=FALSE}
slides_from_images <- function(
  path,
  regexp = NULL,
  class = "hide-count",
  background_size = "contain",
  background_position = "top left"
) {
  if (isTRUE(getOption("slide_image_placeholder", FALSE))) {
    return(glue::glue("Slides to be generated from [{path}]({path})"))
  }
  if (fs::is_dir(path)) {
    imgs <- fs::dir_ls(path, regexp = regexp, type = "file", recurse = FALSE)
  } else if (all(fs::is_file(path) && fs::file_exists(path))) {
    imgs <- path
  } else {
    stop("path must be a directory or a vector of images")
  }
  imgs <- fs::path_rel(imgs, ".")
  breaks <- rep("\n---\n", length(imgs))
  breaks[length(breaks)] <- ""

  txt <- glue::glue("
  class: {class}
  background-image: url('{imgs}')
  background-size: {background_size}
  background-position: {background_position}
  {breaks}
  ")

  paste(txt, sep = "", collapse = "")
}
options("slide_image_placeholder" = FALSE)
```

## Repaso

--

.pull-left[
.full-width[
.content-box-grey[
La **adquisición de L3** que se centra precisamente en esta cuestión: ¿es lo mismo aprender una L3 que una L2?

Se han presentado varias propuestas como modelos científicos.

Quieren predecir cómo **la L1 y la L2 influyen el proceso** de adquirir la L3
]]]

--

.pull-right[
.full-width[
.content-box-grey[
Los modelos se tratan de si…

…los hablantes tienen **acceso** a las dos lenguas o sólo a una.

…la influencia de una lengua **es únicamente útil** o no

…si hay **diferencias entre personas**.

]]]

---

## Los modelos L3

.large[
[**The Cumulative Enhancement Model**](https://docs.google.com/presentation/d/1SIhAXc7fxzv0WGxlBwwac06HkgoSqFBriMhFVPgEp2w/edit?usp=sharing): El aprendizaje de idiomas es acumulativo: todos los conocimientos lingüísticos previos pueden ayudar al aprendizaje posterior ([Flynn et al. 2004](https://www.tandfonline.com/doi/abs/10.1080/14790710408668175)). 
]

--


.large[
[**The L2 Status Factor Model**](https://docs.google.com/presentation/d/1smxU-C3Wql1-CuOx5lcD8txeQwKf3Jxk4m5AMUvSIno/edit?usp=sharing): Las segundas lenguas interfieren y ejercen una influencia tanto útil como inútil en la tercera lengua ([Bardel & Falk, 2007](https://journals.sagepub.com/doi/abs/10.1177/0267658307080557?casa_token=PdwS4Tp1jboAAAAA:QrV_W08tLjN7_mf3-0qySDjoViT3iij-qHysWs-Uo9S0j0E4c-b_bUcg1n6C-EKND_kpwWwpHbo9)).
]

--


.large[
**The Typological Primacy Model**: Sólo una de las dos lenguas influye en la tercera, la históricamente más parecida ([Rothman, 2011](https://journals.sagepub.com/doi/abs/10.1177/0267658310386439?casa_token=_sAiZgkTZhAAAAAA:L0VuOF3HNmWZEuuoL7Z0iX1Xp67VHSSWbVfX8nqwLSCdUZY-l_2r1pOcBKeE9rOl0OoUM_JQPsAS))
]

--


.large[
**The Linguistic Proximity Model**: Tanto la L1 como la L2 pueden influir en la L3; depende de las estructuras específicas. ([Westergaard et al., 2017](https://journals.sagepub.com/doi/abs/10.1177/1367006916648859?casa_token=y34yDWt3YM4AAAAA:4t-K3a9e_InTHrPz7DHHEswh_z1fpoo1_tlLDFl4bBT8XKpTWKJzDHeNGcyVXi4zZnyYh0tlbB03&casa_token=j07O1QTjWm4AAAAA:6LaP4TDWwzaKvFAVMu6qJA1PSFJCcYIttna0EAHjXmfUAixB6dmOIBLAbrNxYDIwhWpxIeEUa_IF)) 
]

---

# Las representaciones lingüísticas

.large[
Estas preguntas en L3 implican que las lenguas en la mente de un hablante pueden infliuirse unas a otras
]

--

.large[
La presencia de transferencia nos dice que las lenguas en la mente de un hablante no son 100% seperada:

La **transferencia positiva**: una estructura o regla de L1 se utiliza en la L2 y ese uso es apropiado o «correcto» en la L2

La **transferencia negativa** (o interferencia): una estructura o regla de L1 se utiliza en la L2 y ese uso es inadecuado y se considera un «error».
]

---

# La transferencia lingüística

.pull-left[
.full-width[
.content-box-grey[
**Discusión 1 (20 minutos)**

¿Cuales son algunos ejemplos de transferencia positiva o negativa en español por hablantes de alemán cómo L1? 

¿Hay un impacto del inglés?
]]]

```{r}
library(countdown)

countdown(minutes = 10, seconds = 0)
```

---

# Language modes de Grosjean

.pull-left[
.full-width[
.content-box-grey[
**Discusión 2 (20 minutos)**

Un bilingüe no es dos monolingües en uno [(Grosjean, 1988)](https://www.sciencedirect.com/science/article/abs/pii/0093934X89900485)

¿Qué quiere decir eso? ¿Estás de acuerdo?
]]]

```{r}
library(countdown)

countdown(minutes = 10, seconds = 0)
```

--

.pull-right[
.full-width[
.content-box-grey[

Se presentan dos visiones del bilingüismo: 

**La monolingüe o fraccionada**: el bilingüe es dos monolingües en una sola persona.

**La bilingüe o holística**: la coexistencia de dos lenguas en el bilingüe  produce un hablante-oyente único y específico. 
]]]

---

# Language modes de Grojean 

.large[
Grosjean defiende la visión holística con **2 puntos principales**:
]

--

.large[
**El bilingüe no es dos monolingües en uno**: Las lenguas no se representan de forma autónoma: code-switching (ahora también tenemos estudios de procesamiento)
]

--

.large[
**El bilingüe es un hablante-oyente único y específico**: Las dos lenguas en un bilingüe rara vez responden a las mismas necesidades o funciones sociales.
]


---

# Language modes de Grojean 

--

.large[
En su vida cotidiana, los bilingües se encuentran en varios puntos
a lo largo de un continuo «situacional» que induce un modo de habla particular. 

Modos de **habla bilingüe**:
]

--

.large[
**Modo monolingüe**: los bilingües adoptan la lengua del
interlocutor monolingüe y desactivan, lo mejor que pueden, la otra
lengua
]

--

.large[
**Modo bilingüe**: en el que se activan ambas lenguas, los bilingües se convierten en hablantes-oyentes muy diferentes. Primero «eligen» una lengua para utilizar con su interlocutor bilingüe (la llamaremos «lengua de base") y, a continuación, mezclan la otra lengua cuando es necesario. (lo que suele denominarse «mezcla de lenguas»).
]

---


# El impacto de Language Modes 

.pull-left[
.full-width[
.content-box-grey[
**Discusión 3 (20 minutos)**

¿Qué impacto puede tener los Language modes en experimentos lingüísticos?
]]]

```{r}
library(countdown)

countdown(minutes = 10, seconds = 0)
```

--

.pull-right[
.full-width[
.content-box-grey[
[Double phonemic boundary effect](https://www.sciencedirect.com/science/article/pii/S0095447018300111)
]]]