---
title: "Clase 3: Marcos teóricos de la adquisición de L2"
subtitle: 'La enseñanza de lenguas romances como L2'
author  : "Kyle Parrish"
date    : "Goethe Uni Frankurt</br>Verano 2025</br>Last update: `r Sys.Date()`"
output:
  xaringan::moon_reader:
    css: [default, hygge, my-css.css, rutgers-fonts]
    lib_dir: libs
    nature:
      countIncrementalSlides: false
      ratio: 16:9
---

```{r, setup, include=FALSE}
knitr::opts_chunk$set(
  comment = '', fig.width = 6, fig.height = 6, message = FALSE, warning = FALSE, echo = FALSE
)
```

# La adquisición de L1 y L2

.pull-left[
.full-width[
.content-box-grey[
**Discusión 1 (20 minutos)**

¿En qué se diferencian la adquisición de L1 y L2?
]]]

```{r, echo = FALSE}
library(countdown)

countdown(minutes = 10, seconds = 0)
```

---

# La adquisición de L1 no varia mucho.

.pull-left[
.large[
La adquisición de una L1 **empieza a la misma edad** entre lenguas.

Los niños dominan las operaciones fonológicas y gramaticales básicas a los cinco o seis años.
]]

--

.pull-right[
.large[
.blue[La recursividad]: Los niños pueden comprender y crear expresiones nuevas.

.green[Critical Period]: Existe una edad límite para la adquisición de la L1

.red[La falta de variación cognitiva]: La adquisición de la L1 no es simplemente una faceta de la inteligencia general.
]]

---

# El problema lógico del aprendizaje del lenguaje: L1

.large[¿Cómo pueden los niños aprender su lengua materna con tanta facilidad a pesar de su capacidad cognitiva inmadura y la complejidad del sistema lingüístico que adquieren?]

--

.large[Este es el **problema lógico del aprendizaje del lenguaje**]  

--

.large[Muchos lingüistas y psicólogos creen que este logro
requiere **procesos innatos y espontáneos** de aprendizaje.]  

--

- .large[**Noam Chomsky** (1957, 1965) propuso la existencia de una **Gramática Universal** como base innata del conocimiento lingüístico.]  

--

- .large[Esta teoría ha influido profundamente en la investigación sobre la adquisición del lenguaje y será discutida más adelante. Discutimos 3 argumentos por la existencia de una habilidad innata de adquirir lenguaje.] 

---

## **Argumento 1**: El conocimiento lingüístico de los niños supera el input recibido

.large[El argumento de la **pobreza del estímulo** afirma que los niños  
escuchan oraciones incompletas o agramaticales junto con input gramatical.]  

- Aun así, logran **filtrar** el input no gramatical y no lo integran en su sistema lingüístico.  

--

.large[Reciben input simplificado que **no contiene** toda la complejidad que son capaces de manejar.]  

--

.large[Escuchan solo un subconjunto finito de oraciones posibles, pero infieren **principios generales** que les permiten producir oraciones nunca oídas.]  

---

## **Argumento 2**: Las restricciones y principios no se pueden aprender

.large[Los niños acceden a **restricciones y principios generales**   que explican la rápida y sistemática aparición de la gramática L1.]  

--

.large[Esto ocurre porque **principios innatos** les permiten organizar el input de formas limitadas.]  

--

.large[Los niños adquieren el lenguaje cuando aún **no comprenden abstracciones complejas**.]  

--

.large[Los niños adquieren el lenguaje sin ayuda: sugiere el uso de mecanismos distintos a la inteligencia de propósito general.]

---

## **Argumento 3**: Los patrones universales no se explican por el input específico

.large[El input lingüístico contiene solo sonidos, palabras y estructuras  
de una lengua específica.]  

--

.large[Los niños muestran patrones similares al adquirir cualquier lengua del mundo a pesar de las grandes diferencias superficiales
entre idiomas.]  

--

.large[La similitud sugiere que hay **universales lingüísticos**]  

---

# El aprendizaje de L2 es variable

.large[
El desarrollo de la L2 pueden verse facilitados o inhibidos por muchos **factores sociales e individuales**.
]

--

.large[Si extendemos el problema lógico al aprendizaje de L2, debemos explicar cómo se logra la competencia multilingüe a pesar del input limitado.]  

--

.large[Los aprendices de L2 desarrollan **conocimiento implícito** que no se enseña ni se puede inferir directamente del input.]

--

.large[Sin embargo, L1 y L2 difieren en aspectos fundamentales.]  

--

.large[Los aprendices de L2:  
- no siempre tienen éxito  
- son cognitivamente más avanzados  
- pueden recibir instrucción y corrección  
- están influenciados por muchos factores adicionales 
- tienen acceso de la capacidad innata como en L1?
]

---

# La adquisición de L1 y L2

.pull-left[
.full-width[
.content-box-grey[
**Discusión 2 (20 minutos)**
¿Por qué algunos estudiantes de L2 tienen más éxito que otros?
]]]

---

# Diferencias individuales

.large[Este enfoque pregunta por qué unos aprenden mejor que otros.]  

--  

.large[Surge del **enfoque humanista** en psicología.]  

--

.large[Incluye factores afectivos: **actitudes**, **motivación**, **ansiedad**.]  

--

.large[También considera diferencias **biológicas** como edad y sexo,  
y diferencias en el procesamiento mental.]  

--

...hablamos más en dos semanas!

