---
title: "Clase 5: La historia de la enseñanza de las lenguas y los modelos actuales"
subtitle: 'La enseñanza de lenguas romances como L2'
author  : "Kyle Parrish"
date    : "Goethe Uni Frankurt</br>Verano 2025</br>Last update: `r Sys.Date()`"
output:
  xaringan::moon_reader:
    css: [default, hygge, my-css.css, rutgers-fonts]
    lib_dir: libs
    nature:
      countIncrementalSlides: false
      ratio: 16:9
---

```{r, setup, include=FALSE}
library(here)
knitr::opts_chunk$set(
  comment = '', fig.width = 6, fig.height = 6, message = FALSE, warning = FALSE, echo = FALSE
)
```




.center[
<br>
<br>
<br>
<br>
<br>
<br>
<br>
<br>
<br>
## Los seres humanos hemos aprendido idiomas desde que empezamos a hablarlos.
]

---

# La histora de la enseñanza de las lenguas 

.pull-left[
.full-width[
.content-box-grey[
.large[
**Discusión 1 (20 minutos)**

¿Cómo fueron tus cursos de idiomas?

¿Utilizaste tu lengua materna?

¿Tradujiste?

¿Aprendiste reglas explícitas?

¿Aprendiste a pronunciar las palabras de forma explícita?
]]]]


```{r, echo = FALSE}
library(countdown)

countdown(minutes = 10, seconds = 0)
```

---

# La histora de la enseñanza de las lenguas 


<br>
<br>
<br>
.center[
### [Método 1](https://methodsoflanguageteaching.byu.edu/the-grammar-translation-method).


### [Método 2](https://methodsoflanguageteaching.byu.edu/the-audiolingual-method).


### [Método 3](https://methodsoflanguageteaching.byu.edu/communicative-language-teaching).
]

---

# La histora de la enseñanza de las lenguas 

.pull-left[
.full-width[
.content-box-grey[
.large[
**Discusión 2 (20 minutos)**

¿Qué método te gustaría más como estudiante? ¿Y como profesor?

]]]]


```{r, echo = FALSE}
library(countdown)

countdown(minutes = 10, seconds = 0)
```

---

# Three methods of language teaching

.center[
<br>
<br>
<br>
<br>
<br>
.large[
### Grammar Translation Method
]


.large[
### Audiolingual Method
]


.large[
### Communicative Language Teaching
]]

---
.center[
<br>
<br>
<br>
<br>
<br>
<br>
<br>
<br>
<br>
## [Grammar Translation Method](https://methodsoflanguageteaching.byu.edu/the-grammar-translation-method).
]

---

# Grammar Translation Method

.pull-left[
.full-width[
.content-box-grey[
.large[
Un método clásico de enseñanza de idiomas centrado en la traducción.

Deriva del método tradicional de enseñanza del griego y el latín.

Metas: poder traducir textos, desserollo intelectual.

Enfatiza el trabajo escrito por encima de la producción. 
]]]]

--

.pull-right[
.full-width[
.content-box-grey[
.large[
Uso de L1: .green[Sí]

Traducción: .green[Sí]

Aprendizaje de reglas: .green[Sí]

Enfoque en pronunciación: .red[no]
]]]]

---

# Grammar Translation Method

.large[
## Critisisms:

> **Énfasis en la lectura y la escritura, y no en la expresión oral** <br> (Richards & Rodgers, 201; Zhou & Niu, 2015)]

<br>

--

.large[
> **Los estudiantes no aprenden a utilizar el idioma para comunicarse** <br> (Celce-Murcia, 2014) 
]

<br>

--

.large[
> **Ignora el aprendizaje contextualizado** y no expone a los alumnos a «variedades auténticas en un contexto funcional», lo que suele dar lugar a que los estudiantes «sigan» algo sobre el idioma (competencia), pero no sean capaces de «hacer» nada con ese conocimiento (actuación). <br> (Zhou y Niu, 2015)]

---

.center[
<br>
<br>
<br>
<br>
<br>
<br>
<br>
<br>
<br>
## [The Audiolingual method ](https://methodsoflanguageteaching.byu.edu/the-grammar-translation-method)
]

---

# The Audiolingual method

.pull-left[
.full-width[
.content-box-grey[
.large[
Basado en la teoría conductista: el lenguaje se puede entrenar mediante un sistema de refuerzo.

Considera el lenguaje como un **hábito** que debe automatizarse mediante la práctica repetitiva (ejercicios).
]]]]

--

.pull-right[
.full-width[
.content-box-grey[
.large[
Uso de L1: .red[No]

Traducción: .red[No]

Aprendizaje de reglas: .red[No]

Enfoque en pronunciación: .green[Sí]*
]]]]

.footnote[*Sidabutar, 2023]

---

# The Audiolingual method 

.large[
## Críticas:

> **El aprendizaje de idiomas no puede ser un hábito debido a la gramática universal.** (Chomsky, 1959)
]

.large[
Dado que los estudiantes de idiomas producen expresiones novedosas que nunca antes habían escuchado (pobreza de estímulos), estas no podrían haberse aprendido únicamente mediante la formación de hábitos.]

<br>

--

.large[
> **Falta de instrucción en lectura**
(Saville-Troike, 1973)
]


---

.center[
<br>
<br>
<br>
<br>
<br>
<br>
<br>
<br>
<br>
## [Communicative language teaching](https://methodsoflanguageteaching.byu.edu/the-grammar-translation-method).
]

---
 
# Communicative language teaching (CLT)

.pull-left[
.full-width[
.content-box-grey[
.large[
CLT es un enfoque de la enseñanza de idiomas que se centra en la interacción.

Desarrollo de la **competencia comunicativa**.

Énfasis en la fluidez a expensas de la precisión.

Postula que los estudiantes de L2 tienen acceso a la gramática universal: los adultos y los niños aprenden el idioma básicamente de la misma manera.

]]]]

--

.pull-right[
.full-width[
.content-box-grey[
.large[
Uso de L1: .red[No]

Traducción: .red[No]

Aprendizaje de reglas: .red[No]

Enfoque en pronunciación: .red[No]
]]]]


---

# Communicative language teaching (CLT)

.large[
## Críticas:

> **Falta de evidencia empírica** <br> Abdulaal, M. A. A. D. (2021), Liu (2015), McLaughlin (1987), and Lightbown and Spada (2006)
]

.large[
> **Dependencia excesiva del aprendizaje implícito; falta de enseñanza de gramática y vocabulario**
 <br> Larsen-Freeman, 2000; Spada & Lightbown, 2008
]

.large[
> **No tiene en cuenta las diferencias individuales.** <br> (Qasserras, 2023)
]

.large[
> **Fluidez a expensas de la precisión** <br> (Ellis, 2003)
]

---

# Resumen 

.large[
Nos centramos en tres métodos influyentes de enseñanza de idiomas:

- **Grammar Translation**

- **Audio-lingual method**

- **Communicative Language Teaching**
]

--

.large[
Grammar Translation es la más antigua, seguida de la audiolingual, mientras que la enseñanza actual de idiomas se considera comunicativa.
]

--

.large[
No existe un método único que se considere el mejor en general.
]
